臺灣臺南地方法院民事判決　　　　　　　100年度訴字第781號
原　　　告　王卉
訴訟代理人　張清富律師
被　　　告　王蕾
上列當事人間請求撤銷信託登記事件，經本院於民國100年9月29
日言詞辯論終結，判決如下：
    主  文
被告應將如附表一、二所示之不動產，以被告為受委託人之信託
登記塗銷。
訴訟費用新台幣28.621元由被告負擔。
    事實及理由
一、本件被告經合法通知，未於言詞辯論期日到場，亦未提出書
    狀為有利於己之主張或陳述，其未到庭核無民事訴訟法第38
    6條所列各款情形，爰依原告之聲請，由其一造辯論而為判
    決。
二、原告主張：
（一）聲明：求為判決如主文所示。
（二）陳述：
    一緣下列四筆房地（下稱涉案房地）原登記為原告所有：
      台南市○○區○○段28地號土地及其上建號永大段80號建
      物（門牌號碼：台南市○○區○○街450巷29號）。台
      南市○○區○○段819地號及其上建號永信段1929號建物
      （門牌號碼：台南市永康區○○○街117巷40號）。台
      南市○○區○○段3907-16地號及其上建號大灣段223號建
      物（門牌號碼：台南市○○區○○路879巷12號）。台
      南市○○區○○段3908-7地號土地。
    二兩造為同胞姐妹，原告曾因要還母親新台幣（下同）80萬
      元欠款，曾討論欲以上述之大安街房地設定或過戶給母
      親，雖尚未協議確定，但為讓母親放心，暫時將印鑑章及
      印鑑証明正本及上述不動產之所有權狀正本交由兩造母親
      即俞燕春保管，詎料被告竟擅自未經原告同意且於母親不
      明信託內容為何之情況下，自母親處取得上述不動產之所
      有權狀正本，及原告之之一份印鑑証明及印鑑章，自行制
      作一份不實之土地建築改良物信託契約書，並於民國（下
      同）100年3月22日將上述不實、盜蓋之文件持往台南市永
      康地政事務所辦理附表一、二所示不動產之信託登記至被
      告名下。
    三被告乃未經原告同意或授權即擅自辦理系爭信託登記:
    (一)原告就被告未經同意擅自辦理信託登記等情，業已提起刑
      事告訴，現由台南地檢署偵辦中。
    (二)查兩造與母親雖曾協議是否將大安街房地過戶或設定抵押
      予母親做為保障，惟並無具體協調結論、雙方為此有所爭
      執等情，有証人吳平一（住：台南市永康區○○○街117
      巷40號1樓）可資傳訊為証，又原告嗣後為避免被告擅自
      辦理登記，業於3月21日前往戶政事務所辦理印鑑變更，
      並委請訴外人邱崑益轉達被告已變更印鑑，且不准系爭不
      動產為任何異動登記等情，亦有証人邱崑益（住：台南市
      永康區○○○街175號7樓之5、居：台南市永康區○○○
      街117巷40號2樓B室），及變更後之印鑑証明可資足證，
      自上開事証應可証明原告確無同意涉案房地辦理任何登記
      之意，否則自無需再行變更印鑑，惟被告明知如此，竟故
      意持上開失效（蓋用失效之印鑑及印鑑証明）之資料往地
      政事務所辦理信託登記，顯已該當偽造文書罪責甚明。
    (三)況查，系爭房地市值及其上抵押債務情形如下：
    1.台南市○○區○○街450巷29號房地（即附表編號1之房地
      ）：市價至少360萬元，其上抵押貸款金額未逾220萬元。
      當初為原告以318萬元法拍取得，並花費逾40萬元之裝潢
      整修費用，市值至少達360萬元以上。
    2.台南市永康市○○○街117巷40號房地（即附表編號2之房
      地）：市價至少900萬元，其上貸款為409萬4204元。當初
      為原告以750萬元購得，並花費逾150萬元之裝潢整修費用
      。
    3.台南市○○區○○路879巷12號房地（即附表編號3之房地
      ）：市價至少160萬元，其上無抵押貸款。當初為原告以
      158萬元法拍取得。
    (四)台南市○○區○○段3908-7地號土地（即附表編號4之土
      地）：市價逾200萬元以上，其上無貸款。該等土地公告
      現值即達130餘萬元，縱以徵收標準（公告地價加四成）
      計算亦達180餘萬元。查原告與兩造之母俞燕春僅有約80
      萬元之債務，依上開房地市價及債務狀況可知，該等不動
      產之「淨市值」可達900餘萬元，衡情自無可能坐視系爭
      多筆房地遭被告或其母擅自設定信託之理。
    (五)原告原信賴其母當善盡保管之責，豈料其母或受被告蠱惑
      ，逕將相關資料交由被告自行辦理登記，非但致系爭房地
      全遭被告辦理信託登記，即其母本身權益亦未獲任何保障
      （信託內容並未載明何等對其母之保障事宜），其母亦在
      譯文內表明不清楚被告辦理信託登記內容，但清楚原告並
      未同意辦理信託登記之意，足認系爭信託登記，確有偽造
      文書、或逾越授權範圍而成無權代理之情形。
    四請求權基礎部分，原告本於無效代理行為、侵權行為損害
      賠償、及終止信託規定請求回復原狀並為塗銷登記：
    (一)被告未經同意代理原告辦理信託登記，顯屬無效行為：按
      「代理人非經本人之許諾，不得為本人與自已之法律行為
      」、「無代理權人以代理人之名義所為之法律行為，非經
      本人承認，對於本人不生效力」，民法第106、169條分別
      定有明文，又「無效法律行為之當事人，於行為當知其無
      效，或可得而知知者，應負回復原狀或損害賠償之責任」
      ，民法第113條亦可資參引，查被告未經原告同意代理辦
      理以自已為受託人之信託登記，顯屬無權代理及自已代理
      禁止之行為，依法自屬無效，從而自應依上開規定回復原
      狀，並塗銷信託登記。
    (二)被告未經同意擅自辦理信託登記，業已該當侵權行為：次
      按「因故意或過失，不法侵害他人之權利者，負損害賠償
      責任，故意以背於善良風俗之方法，加損害於他人者亦同
      」，民法第184條定有明文，又「負損害賠償責任者，除
      法律另有規定或契約另有訂定外，應回復他方損害發生前
      之原狀」，民法第213條亦可資參引，查被告未經同意擅
      自辦理系爭信託登記，顯構成對於原告之故意侵害行為，
      原告自得本於侵權行為之規定請求被告回復原狀，並塗銷
      登記。
    (三)退萬步言，縱認系爭信託為有效，惟原告仍得依信託法第
      63條規定任意終止：末按「信託利益全部由委託人享有者
      ，委託人或其繼承人得隨時終止契約」，信託法第63條定
      有明文，此等委託人得隨時終止信託之規定乃基於信賴基
      礎所生，並為法律強制保障之權利，不因當事人有無特約
      而受影響，此觀最高法院98年台上字218號判決意旨所載
      ：「當事人之任何一方，得隨時終止委任契約，民法第
      549條第1項定有明文。又終止契約不失為當事人之權利，
      雖非不得由當事人就終止權之行使另行特約，然委任契約
      ，係以當事人之信賴關係為基礎所成立之契約，如其信賴
      關係已動搖，而使委任人仍受限於特約，無異違背委任契
      約成立之基本宗旨。是委任契約不論有無報酬，或有無正
      當理由，均得隨時終止。」等語即明，是退萬步言之，縱
      認系爭信託契約仍為有效，且約定事項載明：「非經受託
      人書面同意，委託人不得單方終止信託契約，不得單方塗
      銷信託登記」等語，惟仍不影響原告得片面終止信託契約
      之權利，原告前曾發函終止系爭信託契約，爰再以本訴狀
      為終止信託契約之通知，並請求回復原狀並塗銷登記。
（三）證據：提出所有權狀影本一份、土地建築改良物信託契約
      書明細表影本一份、土地謄本影本一份、律師函影本一份
      、錄音光碟及譯本一份等為憑。
三、原告主張之上揭事實，業據原告提出與其主張相符之如附表
    所示之土地、建物所有權狀、土地及建物登記謄本、信託契
    約書等文件為憑，而被告歷經調解程序及本院先後二次通知
    等，乃均未到庭或以書狀就原告主張之上揭事實為爭執，甚
    或提出有利於已之主張或陳述，本院綜合上情，認原告所為
    被告未經原告同意或授權即擅自辦理系爭信託登記之主張為
    真實。從而原告依民法第106、169條之規定，被告未經同意
    代理原告辦理信託登記，該登記係屬無效行為，並援引民法
    第113條之規定，認應負回復原狀之義務，請求被告回復原
    狀，塗銷附表所列土地、建物之信託登記，自無不合，應予
    准許，爰判決如主文第一項所示，並依職權為訴訟費用負擔
    之諭知。
四、綜上所述，本件原告以被告未經原告同意或授權即擅自辦理
    系爭信託登記係屬無效行為，並援引民法第113條之規定，
    認應負回復原狀之義務，請求被告回復原狀，塗銷附表所列
    土地、建物之信託登記，為有理由，則就原告另應主張之侵
    權行為回復原狀請求權及終止信託回復登記請求權等二個訴
    訟標的，均無再為審究之必要，附此敘明。
五、結論：原告之訴為有理由，並依民事訴訟法第78條，判決如
    主文。
中    華    民    國   100    年    10    月    7     日
                  民事第二庭    法  官  王國忠
以上正本係照原本作成。
如對本判決上訴，須於判決送達後20日內向本院提出上訴狀。如
委任律師提起上訴者，應一併繳納上訴審裁判費。
中    華    民    國   100    年    10    月    7     日
                                書記官  黃敏純
附表一：
┌──┬────────┬───┬───┬────┬───────────┐
│編號│  土地坐落      │地目  │面積  │權利範圍│備註                  │
├──┼────────┼───┼───┼────┼───────────┤
│ 1  │台南市永康區永大│建    │92.91 │全部    │                      │
│    │段28地號        │      │      │        │                      │
│    │                │      │      │        │                      │
├──┼────────┼───┼───┼────┼───────────┤
│ 2  │同上區○○段819 │建    │131.11│全部    │                      │
│    │地號            │      │      │        │                      │
├──┼────────┼───┼───┼────┼───────────┤
│ 3  │同上區○○段    │建    │61    │全部    │                      │
│    │3907-16地號     │      │      │        │                      │
├──┼────────┼───┼───┼────┼───────────┤
│ 4  │同上段3908-7地號│田    │48    │全部    │                      │
└──┴────────┴───┴───┴────┴───────────┘
附表二：
┌──┬──┬─────────────┬───────────┬────┐
│編號│建號│基  地  座  落            │建物門牌              │權利範圍│
├──┼──┼─────────────┼───────────┼────┤
│ 1  │80  │台南市○○區○○段第28地號│台南市永康區北灣里大安│全部    │
│    │    │                          │街450巷29號           │        │
├──┼──┼─────────────┼───────────┼────┤
│ 2  │1929│台南市○○區○○段第819地 │台南市永康區北灣里復華│全部    │
│    │    │號                        │七街117巷40號         │        │
├──┼──┼─────────────┼───────────┼────┤
│ 3  │2230│台南市○○區○○段第3907-1│台南市永康區崑山里大灣│全部    │
│    │    │6地號                     │路879巷12號           │        │
└──┴──┴─────────────┴───────────┴────┘